【裁判字號】    91,簡,301
【裁判日期】    920915
【裁判案由】    贈與稅
【裁判全文】
臺北高等行政法院判決                              九十一年度簡字第三○一號
    原      告  甲○○
    訴訟代理人  李耀魁（會計師）
    被      告  財政部臺北市國稅局
    代  表  人  張盛和（局長）
    訴訟代理人  乙○○
右當事人間因贈與稅事件，原告不服財政部中華民國九十年十二月十日台財訴字第○
九○○○○四二二六號訴願決定，提起行政訴訟。本院判決如左：
    主  文
原告之訴駁回。
訴訟費用由原告負擔。
    事  實
一、事實概要：
    緣原告於民國（下同）八十三年間將其所有彰化商業銀行中崙分行（以下稱彰銀
    中崙分行）存款新台幣（下同）一、九００、０００元，先以其本人名義於彰銀
    中崙分行承作記名可轉讓定期存單（以下稱ＣＤ），嗣八十四年十二月二十六日
    起，至被告查核時止，轉由其四胞弟葉作義於華僑商業銀行儲蓄部（以下稱僑銀
    儲蓄部）承作無記名可轉讓定期存單（以下稱ＮＣＤ）及到期兌領續存，涉及贈
    與情事，原告未依規定向被告辦理贈與稅申報，被告遂依行為時遺產及贈與稅法
    第三條第一項、第四條第二項規定，核定贈與總額為一、九００、０００元，淨
    額為九００、０００元，並依同法第四十四條規定按核定應納稅額四二、０００
    元處一倍罰鍰四二、０００元。原告不服，主張被告核定其八十四年將其所有存
    款一、九００、０００元，贈與其胞弟葉作義承作僑銀儲蓄部ＮＣＤ乙節，實係
    其以自有資金向該銀行承作ＮＣＤ，且享有經濟上之處分權，並無贈與情事等情
    ，申經被告復查結果，未准變更，原告仍未甘服，提起訴願亦遭決定駁回，遂提
    起行政訴訟。
二、兩造聲明：
    (一)原告聲明求為判決：訴願決定及原處分均撤銷。
    (二)被告聲明求為判決：駁回原告之訴。
三、兩造之爭點：
    系爭款是否為原告對葉作義之贈與？
原告主張：
一、原告之母葉范菊英於八十一年十二月間罹患腦瘤重症，自八十一年十二月九日迄
    八十二年十月五日即支出龐大醫療費用達三一、六八二、一五九元，而依醫生診
    斷，此重症會導至植物人狀況，需長期照料醫療，在此種惰況下，乃由原告之父
    葉國庫倡議，由其自己及原告兄弟姊妹各按本身經濟能力提出資金，資金仍各擁
    有所有權，僅以利息累積，作為奉養及支付母親醫療費用並往生時購置墓園等送
    終之用，預定累積至一千三百萬之基金後，即各自取回資金及利息，自行處理，
    各人均同意後，推由四弟葉作義管理，是涉案葉作義提領利息及代原告為原告之
    資金轉續存無記名可轉讓存單，存單均交回原告自行保管，係基於民法之代理原
    告行為，實際上並無將資金無償給予或葉作義允受之贈與行為，更無有資金物權
    移轉事實，徵諸現今社會一般經驗法則，焉有兄弟為如此鉅額資金之贈與情事，
    況該等資金，因存單均在原告掌握自行保管下，葉作義僅作利息提領支付母親用
    費及累積基金轉存之管理行為，至八十八年十二月基金累至一千三百萬後，該等
    資金原告已取回，自行使用收益，是原告八十四年度確無贈與資金一百九十萬元
    與葉作義情事。
二、乃被告機關僅以原告之弟葉作義年紀輕，而八十四、八十五年度取有鉅額分離課
    稅所得，即遽依形式提領利息及轉續存利息名義關係，推測臆斷為贈與且未通知
    原告調查，黑箱作業核定原告八十四年度贈與總額一、九○○、○○○元，應納
    贈與稅額四二、○○○元並處一倍罰鍰四二、○○○元，發單課徵、處罰。原告
    不服，檢證申請復查，被告機關復查時亦未通知原告詳予調查，遽予駁回復查；
    原告續提訴願，懇求調查，亦未獲回應，而駁回訴願。
三、系爭資金確為原告兄弟四人共有，尚有下列證據可證，足堪採信，被告指系爭資
    金為原告單獨所有乙節，要無可信。茲析述如左。
（一）自系爭資金本金之資金來源言（答被告系爭資金如何為兄弟共有？共有之資金
      如何產生？）：系爭資金固據被告卷附資金八查得係自原告名義之彰化銀行中
      崙分行00000000000-000號帳戶於八十三年八月十三日提領一、九○○、○○
      ○元以原告名義轉存CD而來。但查原告該帳戶於八十三年八月十三日提領一、
      九○○、○○○元前其資金來源為代收（代收他行支票）他支（他行支票存入
      ）及可轉讓存單利息。所謂代收及他支為原告兄弟四人共同經營之宏意貿易股
      份有限公司（下簡稱宏意公司）貨款，有該帳戶存摺可按。因宏意公司為原告
      兄弟四人（及配偶）所百分之百持有，有股東名冊可證，而系爭資金既為宏意
      公司之貨款，則系爭資金一、九○○、○○○元解為原告實質上所共有，當屬
      可採。
（二）系爭資金以原告名義承作CD時其孳息之用途言：查對原告名義之彰化銀行中崙
      分行00000000000-000號帳戶於系爭資金轉存NCD前之全部支出記錄除如被告查
      得以原告名義轉存CD者外，其餘全部為用於宏意公司發餉（薪）、轉入宏意公
      司帳戶結匯進口原料及原告兄弟之共同家用支出，有彰化銀行中崙分行
      00000000000-000號帳戶支出明細對照表可稽。自該明細表及所附證據可證，
      該帳戶之資金（包括系爭資金及孳息在內）於承作NCD前以原告名義承作CD期
      間內為原告兄弟等實質共有，原告亦未私用。而系爭資金第一次以原告名義承
      作CD係於八十四年二月十四日到期，該CD利息於八十四年二月二十日併同他案
      利息合計八四七、九○○元於八十四年二月二十二日連同原告名義彰化銀行中
      崙分行00000000000-000號帳戶存款合計一、○○○、○○○元於八十四年二
      月二十二日（被告誤為八十四年二月二十日）以原告名義承作CD，業據被告查
      得，有被告附卷資金八可證，亦足證原告主張系爭資金之本金及孳息並非原告
      私用而為原告兄弟共有為真實。
（三）系爭資金於葉作義辦理兌領續存業務期間內，其孳息之用途言：系爭資金及另
      案資金於八十四年十二月十六日由葉作義辦理兌領利息及續存起，其孳息據被
      告查得係存入華僑銀行00000000000000號帳戶。爰就該帳戶現金提領記錄（大
      額部分業據被告查得轉存NCD在卷）逐筆編製現金提領及其用途明細表（證據
      四）。自該明細表及所附證據可證，系爭資金及另案資金以NCD本金續存後，
      兌領之利息係用於支付宏意公司支出、原告之弟葉作成（即葉作義之兄）文定
      、結婚費用及乃母醫療支出等。查其支出（即孳息用途）之性質為原告兄弟共
      同生活及經營企業之共同目的。與系爭資金在前以原告名義承作CD期間內孳息
      之用途性質無異。亦與原告之主張系爭NCD兌領之利息係用於其他支出及乃母
      醫療費用者並無不符。原告主張系爭NCD兌領之利息為原告兄弟共有，葉作義
      無完整之經濟支配權，當屬可信。
（四）原告兄弟四人為「同財共居」，原告及葉作義僅是代管兄弟共有銀行存款、跑
      銀行而已，除原告已取具朱崙里里長證明、葉作義出具之證明書及右列三則證
      據可考外，尚有左列四則證據可按。
    １系爭資金及他案資金轉存NCD兌領之利息存入葉作義（小弟）後用於支付葉作
      成（葉作義兄）之文定費用及結婚支出，有前開證據四可查。衡諸我國之人情
      ，弟弟支付哥哥結婚費用，除非「同財共居」，資金為兄弟共有外，實少有可
      能。
    ２原告兄弟四人八十四年至八十六年間應繳所得稅之資金來源整理如「葉作銘等
      四人應繳所得稅資金來源明細表」。自該表及所附證據可證兄弟四人應補繳之
      所得稅（補繳金額低係因大部分資金以CD或NCD存入，已分離課稅，年終免列入
      綜合所得稅申報之故）均非本人帳戶支付，而係由其他兄弟（尚非特定的某個
      人）。其應補繳稅款多者不過三萬餘元由葉作銘帳戶中提領支付（八十五年度
      葉作義），少者僅有區區六五○元（八十五年度葉作銘）亦由葉作成帳戶提領
      支付，此種情形衡諸社會經驗法則，除非「同財共居」，亦無合理解釋。
    ３原告兄弟所有之房屋使用情形，經整理編成「葉作銘所有之房屋使用情形明細
      表」。據該表所示該房屋之實際居住者均非土地及房屋登記簿所有權人，而為
      非所有權人之原告兄弟（如葉作銘住葉作成及葉作義之房屋），如此房屋使用
      情形自當亦為同財共居之明證。
    ４再查系爭資金於八十三年八月十三日提領，尚自彰化銀行中崙分行同一分行葉
      作成帳戶領款六○○、○○○元，葉國庫帳戶領款三、○○○、○○○元，葉
      秀媛帳戶領款四○○、○○○元，葉作義帳戶領款三○○、○○○元及葉作銘
      帳戶領款二、八○○、○○○元，提款單計六張，有被告附卷資金八可按。惟
      比對提款單除乃父葉國庫者（業經課徵贈與稅確定）外，其餘五張之印章格式
      類似，中文簽名及阿拉伯數字之筆跡完全相同，有提款單為證。該筆跡即為原
      告所為。既然該五張提款單均為原告簽名、蓋章，除證明系爭資金為同財外，
      亦足證原告主張系爭資金及另案資金於八十四年底前確由原告代為管理之前提
      為可信。
    ５原告兄弟四人既為「同財共居」，益證系爭資金及他案資金為兄弟四人共有為
      無疑。
四、按行政訴訟採職權調查主義，原不受當事人主張之約束，行政訴訟法第一百三十
    三條訂有明文，且查明待證事實之真象是否該當課稅要件，本為  大院之職權，
    現行法律並未限制原告於行政救濟各繫屬階段，不得提出新事實、新證據及新的
    攻擊防禦方法。況原告於提出新事實、新證據後，果判決認定事實有錯誤即為行
    政訴訟法第二四三條所定之違背法令，為提起上訴之合法理由。原告既已就被告
    之答辯逐一指駁，無一不違法，並就原告於行政訴訟提起後之主張一一舉證，被
    告即不可徒謂原告「前後說詞不一，無一可採」或「臨訟彌縫之作」之空泛主張
    而圖免被告查證不實之違法責任相繩。
被告主張：
壹、本稅部分：
一、按「凡經常居住中華民國境內之中華民國國民，就其在中華民國境內或境外之財
    產為贈與者，應依本法規定，課徵贈與稅。」、「本法稱贈與，指財產所有人以
    自己之財產無償給予他人，經他人允受而生效力之行為。」分別為行為時遺產及
    贈與稅法第三條第一項及第四條第二項所明定。
二、本件係被告八十七年度個案調查所衍生之贈與稅案件。查得原告於八十三年八月
    十三日自其彰銀中崙分行帳戶提款一、九００、０００元，並於該行以其本人名
    義承作ＣＤ，至八十四年九月二十五日前述ＣＤ解約，開立臺灣銀行支票（以下
    稱台支），轉至僑銀儲蓄部仍以本人名義承作ＣＤ，又於同年十一月二十五日解
    約並開立台支，轉回彰銀中崙分行仍以本人名義承作ＣＤ，嗣同年十二月二十六
    日上開ＣＤ解約，開立台支轉至僑銀儲蓄部，由原告之四胞弟葉作義承作ＮＣＤ
    ，截至被告查核時止，該ＮＣＤ皆由葉作義到期兌領續存，有卷附彰銀中崙分行
    取款條、ＣＤ、僑銀儲蓄部ＣＤ、ＮＣＤ等資料影本可稽，涉及贈與存款資金，
    被告遂依首揭法條規定，核定原告八十四年度贈與葉作義贈與總額一、九００、
    ０００元，淨額九００、０００元，應納稅額四二、０００元。
三、原告主張被告核定其八十四年將其所有存款一、九００、０００元，贈與其胞弟
    葉作義承作僑銀儲蓄部ＮＣＤ乙節，實係其以自有資金向該銀行承作ＮＣＤ，且
    享有經濟上之處分權，並無贈與情事。至其ＮＣＤ到期均由葉作義兌領續存之原
    因，係因其母親六年多前罹患腦瘤，經榮民總醫院手術失敗，目前成為植物人臥
    病在床，終身必需仰賴呼吸器及氧氣以維持生命，為支付龐大醫療費用（所有醫
    療單據正本已附於綜合所得稅申報列舉扣除額），其兄弟四人遂協議將每人各自
    持有之ＮＣＤ到期後之利息所得，以葉作義之名義存於華僑銀行第000000
    00000000號帳戶作成公款，統一管理繳納其母親之所有醫療費用及其他
    支出；且依前行政法院八十八年第三四五九號判決，其兄弟間確無贈與行為等情
    ，並提示其母親之殘障手冊、重大傷病免自行部分負擔證明卡及葉作義設於華僑
    銀行第00000000000000帳號之綜合存款存摺等資料影本暨台北市
    中山區朱崙里里長之共同居住證明佐證一節，經查原告所有系爭贈與資金一、九
    ００、０００元，自八十四年十二月二十六日起至被告查核時止，確由葉作義於
    僑銀儲蓄部承作ＮＣＤ，且到期後亦由葉作義兌領續存，有僑銀儲蓄部ＮＣＤ影
    本附卷可稽，此亦為原告所不爭。依物權以占有為要件，本件系爭贈與資金自八
    十四年十二月二十六日起皆由葉作義承作ＮＣＤ及到期兌領續存，即發生物權移
    轉之效力，且「動產物權之讓與，非將動產交付，不生效力。但受讓人已占有動
    產者，於讓與合意時，即生效力。」為行為時民法第七百六十一條第一項所明定
    。至原告於復查時為佐證系爭贈與資金，仍屬其個人財產，並享有經濟上之處分
    權所提示之ＮＣＤ影本，其兌領、續存之日期皆在被告調查基準日（八十七年八
    月七日）後之八十八年十二月間所為，顯係臨訟彌縫之作，不足採信。
四、至原告主張其母親葉范菊英六年前罹患腦瘤，目前成為植物人臥病在床，需仰賴
    呼吸器及氧氣維持生命，期間醫療費用龐大（所有醫療單據正本已附於綜合所得
    稅申報列舉扣除額），兄弟四人遂協議將每個人各持有之ＮＣＤ利息所得部分，
    以葉作義名義在華僑銀行開立第00000000000000號帳戶，提領並
    存為公款，統一管理繳納其母親所有醫療費用及其他支出乙節；經查，原告以其
    所有資金一、九００、０００元，轉存購買僑銀儲蓄部ＮＣＤ，由胞弟葉作義一
    人承受並持有，已如前述，尚非原告所述僅提供系爭資金之孳息由葉作義處理；
    次查，原告母親葉范菊英領有重大傷病免自行部分負擔證明卡，其醫療費用大部
    分已由健保局給付，乃為不爭之事實，此由葉范菊英八十五、八十六、八十七年
    度綜合所得稅（八十六、八十七年由葉作成申報扶養）結算申報扣除額項目，八
    十六年度採標準扣除額，八十五、八十七年度雖採列舉扣除額，但一般扣除額亦
    僅列報一０一、０三九元及一一二、０五四元即可得知，是所稱其兄弟四人需共
    同負擔並支付其母親龐大醫療費用部分，與事實不符；又查，原告兄弟四人為其
    母親支付其他費用，亦有相關之支付資料，惟查該期間內原告所述葉作義華僑銀
    行第00000000000000號帳戶，並無支付系爭費用之相關紀錄，縱
    有支付其母親之其他費用，亦與上開系爭贈與資金無所關聯；末查，原告之母親
    罹疾始於八十二年間，而葉作義之華僑銀行第00000000000000號
    帳戶則為八十四年十月六日所設立，核與藉由該帳戶支付費用之時間點，尚有差
    異，從而難認系爭贈與資金及其孳息，與負擔支付原告母親醫療及其他費用間具
    有關聯性。
五、另原告主張，被告查得之資金流程，依據改制前行政法院八十八年第三四五九號
    判決，應無贈與行為云云；經查上開判決並未作成判例，僅具個案拘束力，且原
    告將其所有資金一、九００、０００元，交由受贈人葉作義承作ＮＣＤ，嗣ＮＣ
    Ｄ到期亦由葉作義兌領續存，與上開行政法院判決「．．王君將資金存入子女戶
    頭，子女並無經濟處分權．．」之情節不同，尚難援引比附，是原告顯係誤解，
    併予陳明。
六、原告主張系爭財產為原告四兄弟共有，原告沒有無償給予葉作義之意思表示，葉
    作義並無經濟支配權，即未同意接受贈與等情。按無記名可轉讓定期存單（以下
    稱ＮＣＤ）雖以無記名方式流通，仍有所有權人，而所有權人對該ＮＣＤ擁有使
    用支配權利，經查本件系爭贈與資金ＮＣＤ自八十四年十二月二十六日起即由葉
    作義到期兌領續存，並將利息存入其銀行帳戶，有葉作義到期兌領之彰化商業銀
    行調換台支申請書代收入憑條、短期票券利息扣繳憑單及華僑銀行綜合存款存摺
    影本附卷可稽，是葉作義已實際使用並支配該ＮＣＤ本金及利息之事實已然存在
    ，尚非原告所稱無經濟支配權，單純受託辦理續存業務及兌領利息跑銀行而已，
    況本件ＮＣＤ到期時皆由葉作義親自簽名兌領，與單純之代步跑銀行仍按實際所
    有權人名義兌領之情形不同。
七、原告自向被告申請復查，次向財政部提起訴願，至向  大院提起行政訴訟，其歷
    來對系爭贈與資金來源之所有權，皆主張係原告本身所有，且其本人享有經濟上
    之完全處分權，此有原告之復查申請書、訴願書及行政訴訟起訴狀內容可稽。惟
    原告九十二年三月二十五日於  大院行準備程序時，所提補充理由狀，卻改稱系
    爭贈與資金係原告兄弟四人共有，尚非原告本人單獨所有，且對系爭贈與資金並
    無支配權。按系爭資金移動事實，核其法律關係，應僅其一，而原告前後所訴之
    事實，卻南轅北轍，說詞不一，顯有矯飾之情。次查，本案係被告八十七年度個
    案調查所衍生之贈與稅案件，而該個案調查計有八個相關之資金流程，其中所涉
    之彰化商業銀行中崙分行（以下稱彰銀中崙分行）存款帳戶分別屬原告、甲○○
    、葉作成、葉作義、江美陵、葉賴添鳳、葉國庫及葉秀媛等八人所有，且該個案
    調查所衍生葉國庫（即原告之父）贈與稅案件，原告業已繳清稅款未提起異議而
    案告確定，是以原告所稱系爭資金係其兄弟四人所共有，顯非真實，同時更益顯
    原告狡辯之情。
八、原告從復查、訴願至行政訴訟，其歷來皆稱因支付其母親葉范菊英腦瘤重症，奉
    養、支付母親醫療費用及往生時購置墓園等送終之用，經被告依職權調查證據，
    據為論明原告所主張之事實非為真實事實，原告嗣於九十二年三月二十五日於
    大院行準備程序時，改稱系爭資金乃原告兄弟四人於八十三年間協議，指派原告
    管理兄弟共有之銀行全部存款。且先以甲○○名義承作記名可轉讓定期存單，至
    八十四年底再改由葉作義將到期之ＣＤ，於到期時兌領並改以無記名可轉讓定期
    存單方式續存，而葉作義之角色，僅為單純之跑跑銀行而已，原告及其兄弟對於
    系爭資金均無經濟支配權等語，然尚無具體客觀事證足以證實上開說詞，始為真
    實之事實，則就同一事實一再改變前後不同之事實陳述，實難使人分辨原告所稱
    何者為真，倘若原告所稱系爭資金係原告兄弟四人共有為真，則兄弟四人基於為
    人子之義務，於需支付其母親之醫療等費用，即可直接使用其兄弟四人共有資金
    支付便是，又何須另以葉作義名義於華僑商業銀行設立第0000000000
    0000號綜合存款帳戶為支付，而顯違反通常經驗法則之做法，況事實上原告
    亦從未以該帳戶為支付，徒言其說不過為欲蓋彌彰而已。再者，倘系爭資金為原
    告兄弟四人共有，其係如何共有？共有資金又如何產生？及系爭資金前以甲○○
    名義承作ＣＤ時，其孳息又是如何處理？以上疑點原告均未一一交代，僅籠統指
    稱系爭資金係原告兄弟四人共有，難謂已盡舉證之責任，則爭訟主張之事實是臨
    訟彌縫之作。
九、又查ＮＣＤ雖以無記名方式流通，然其仍有所有權人，該所有權人於存單到期時
    ，即可持該到期之存單及身分證、印章向發單銀行支領本息，而領款人須於該存
    單之背面簽名蓋章及書寫身分證統一編號及地址，此項規定於系爭ＮＣＤ中皆記
    載甚明。經查本案系爭ＮＣＤ於到期後，皆由葉作義於系爭存單背面簽名蓋章並
    書寫身分證統一編號及地址，系爭存單發單銀行亦皆開立以葉作義為所得人之短
    期票券利息扣繳憑單，分別交由葉作義保存備查及向被告申報短期票券利息所得
    扣繳憑單，且葉作義亦將系爭ＮＣＤ到期後所生之利息存入其本人所有之銀行帳
    戶，並將本金用於繼續購買ＮＣＤ，是以葉作義已實際占有並支配系爭ＮＣＤ本
    息之事實已然存在，實難任由原告僅以書明葉作義字樣單純之跑跑銀行之說詞，
    即排除葉作義已實際受領並支配系爭贈與資金之法效。
十、原告訴稱依國人之風土民情，極少有兄弟姊妹間鉅額贈與者等情。查稅捐法律關
    係，乃是依稅捐法律之規定，大量且反覆成立之關係，具有其特殊性，稅捐稽徵
    機關對於納稅義務人具體從事何種經濟交易，居於資訊不對稱，要蒐集證據，洵
    屬極為困難之事，故分配舉證責任時，應參照事件性質，考量舉證之難易及對立
    當事人間之均衡，作舉證責任之轉換。關於贈與稅之課徵，要求立於第三地位之
    稅捐機關，舉證證明納稅義務人主觀之贈與合意存在，幾乎不可能，亦將導致舉
    證責任之分配失其均衡，為期公平，舉證責任自應予轉換。倘以稽徵機關必須證
    明當事人間內在之意思表示，作為論斷基礎，恐將鼓勵納稅義務人利用私法關係
    之安排，以規避稅法之要件，致有違遺產及贈與稅法立法意旨。因此於考量當事
    人間私法關係時，仍宜兼顧租稅正義與社會公平原則。本案原告將系爭資金交由
    其四胞弟葉作義購買ＮＣＤ，到期時亦由葉作義兌領，並將利息存入葉作義之個
    人帳戶，且將本金用於繼續購買ＮＣＤ之事實，有彰銀中崙分行取款條、ＣＤ、
    華僑商業銀行儲蓄部（以下稱僑銀儲蓄部）ＣＤ、ＮＣＤ等資料影本可稽，因此
    被告認合於行為時遺產及贈與稅法第三條第一項及第四條第二項規定，而對原告
    課徵贈與稅，自屬有據，且被告於盡舉證之責後，併據論理及經驗法則所為判斷
    ，方認定上開事實及其法律效果，實不容置疑。是據上開客觀之主要事實顯已俱
    在，則所謂兄弟姊妹間是否存有贈與之可能，即無作為判斷系爭事件真偽之唯一
    基準。
十一、至原告主張被告未適用遺產及贈與稅法第五條規定核課，有違平等原則，及未
      給予原告陳述有利於己事實之機會，違反行政程序法規定得為陳述意見暨職權
      調查證據原則等情。按行為時遺產及贈與稅法第五條規定，「財產之移動，具
      有左列各款情形之一者，以贈與論，依本法規定，課徵贈與稅：一、在請求權
      時效內無償免除或承擔債務者，其免除或承擔之債務。二、以顯著不相當之代
      價，讓與財產、免除或承擔債務者，其差額部分。三、以自已之資金，無償為
      他人購置財產者，其資金。但該財產為不動產者，其不動產。四、因顯著不相
      當之代價，出資為他人購置財產者，其出資與代價之差額部分。五、限制行為
      能力人或無行為能力人所購置之財產，視為法定代理人或監護人之贈與。但能
      證明支付之款項屬於購買人所有者，不在此限。六、二親等以內親屬間財產之
      買賣。但能提出已支付價款之確實證明，且該已支付之價款非由出賣人貸與或
      提供擔保向他人借得者，不在此限。」，則該當個案具體的事實關係，若有符
      合前揭六款情形之一者，始有適用該法條核課之依據。
十二、另原告主張被告之查核基準日即八十七年八月七日財北國稅審二字第八七０三
      二三六一號函，係綜合所得稅個案調查報告，與本件贈與稅行政處分無干，難
      當本件行政處分調查基準日等情。按稽徵機關基於法定租稅公權力之行使，乃
      具法定職權作用之公法所為課稅調查，亦無稅別之分，此可由法律所賦稽徵機
      關職掌定性可明，是被告為國稅稽徵機關，依法定程序所為調查課稅資料核課
      稅捐，即為整體調查事實之一環，從而稽徵機關依最初之查核資料而為進行之
      調查程序，不因結果所核定稅捐之稅別不同而異其作為同一調查基準日之認定
      基礎，原告之主張，顯有誤解。而本件被告於八十七年八月七日向受調查人葉
      作義投資公司宏意公司函查其投資變動情形，並進一步報請財政部准予調查葉
      作義等人之存款提存往來情形，依財政部八十年八月十六日台財稅第八０一二
      三五九八號函釋規定，進行調查之作為有數個時，以最先作為之日為調查基準
      日，是本案之調查基準日為八十七年八月七日，尚無違誤。
十三、而原告仍執前詞，據以主張葉作義兌領之利息統一管理部分用於支付其母親葉
      范菊英罹患腦瘤之醫療照顧費用，其醫療費用及看護費用非僅止於赴健保局指
      定之醫療院所發生之費用等情。惟查原告所提供以葉作義名義在華僑銀行開立
      第00000000000000號帳戶之提存情形，除了大額轉帳支出為由
      葉作義到期兌領續存之ＮＣＤ外，尚無所述龐大醫療費用或固定看護費用支出
      紀錄，原告未提示其他具體客觀之證據，以實其說，是其主張非有贈與之事實
      ，不足採據。
十四、末查，系爭ＣＤ及ＮＣＤ之利息乃屬短期票券之利息，皆適用扣繳率百分之二
      十分離課稅，是以無論原告採用ＣＤ或ＮＣＤ方式承作，所需繳納稅款皆一樣
      ，尚無原告主張以ＮＣＤ承作可合法節稅之虞，況原告八十三至八十六年度之
      個人綜合所得稅所適用稅率僅為百分之十三，亦無所稱財務專家所設計無記名
      證券用以分散利息所得之原始目的。從而，被告查得原告以其所有資金一、九
      ００、０００元，轉存購買僑銀儲蓄部ＮＣＤ，由原告胞弟葉作義一人承受並
      持有，核屬遺產及贈與稅法第三條第一項、第四條第二項規定之贈與行為，被
      告核定原告贈與總額為一、九００、０００元，淨額為九００、０００元，並
      依同法第四十四條規定，按核定應納稅額四二、０００元處一倍罰鍰四二、０
      ００元，尚無不合，復查決定予以維持，並無違誤。
十五、原告主張被告未給予其陳述有利於己事實之機會，違反行政程序法規定得為陳
      述意見暨職權調查證據原則等情。查原告於被告受理本件復查案件後，已多次
      主動向被告陳述其意見並提供有利於己之事實資料，又被告法務科曾於收受本
      件復查案件時，因查核資金流程應為ＮＣＤ而非流程所述ＣＤ，而移請被告原
      查表示意見，亦足證被告已對於原告所主張之有利及不利部分審慎考量，尚非
      違反陳述意見及職權調查證據原則。
貳、罰鍰部分：
一、按「納稅義務人違反第二十三條或第二十四條之規定，未依限辦理遺產稅或贈與
    稅申報者，按核定應納稅額加處一倍至二倍之罰鍰．．」為行為時遺產及贈與稅
    法第四十四條所明定。次按「依遺產及贈與稅法第四十四條規定應處罰鍰案件，
    有下列情事之一者，免予處罰。．．三、未依限辦理贈與稅申報，經核定應納稅
    額在新台幣四千元以下者。．．」復為稅務違章案件減免處罰標準第十二條第三
    款所規定。
二、原告於八十四年間贈與存款資金一、九００、０００元予其胞弟葉作義，未依遺
    產及贈與稅法第二十四條規定，於贈與之日起三十日內向被告辦理贈與稅申報，
    核有應納贈與稅額四二、０００元，案經被告查獲，有彰銀中崙分行取款條、Ｃ
    Ｄ、僑銀儲蓄部ＣＤ、ＮＣＤ等資料影本附卷可稽，被告遂依前揭法條規定，按
    核定應納稅額四二、０００元處一倍罰鍰四二、０００元。
三、原告主張系爭存款資金轉由其胞弟葉作義承作ＮＣＤ及到期兌領續存，但其仍享
    有經濟上之處分權，並無贈與情事，爰請免罰等情，經查系爭存款資金之轉存，
    已發生民法上物權移轉之效力，應為贈與已如前述，是被告依前揭法條規定，按
    核定應納稅額四二、０００元處一倍罰鍰四二、０００元，尚無不合，復查決定
    予以維持，亦無不當。
    理  由
一、按「凡經常居住中華民國境內之中華民國國民，就其在中華民國境內或境外之財
    產為贈與者，應依本法規定，課徵贈與稅。」、「本法稱贈與，指財產所有人以
    自己之財產無償給予他人，經他人允受而生效力之行為。」、「納稅義務人違反
    第二十三條或第二十四條之規定，未依限辦理遺產稅或贈與稅申報者，按核定應
    納稅額加處一倍至二倍之罰鍰．．」分別為行為時遺產及贈與稅法第三條第一項
    及第四條第二項、第四十四條所明定。又按「動產所有權之歸屬，原以占有為要
    件，此項存款既係被繼承人之名義存入，其物權為存款人所有，在未提領以前，
    不能指為他人所有，否則權利義務之主體無從確定，物權陷於紊亂。」行政法院
    （現改制為最高行政法院）著有六十二年判字第一二七號判例可參。
二、本件原告於八十三年間將其所有彰銀中崙分行存款一、九００、０００元，先以
    其本人名義於彰銀中崙分行承作ＣＤ，嗣八十四年十二月二十六日起，至被告查
    核時止，轉由其四胞弟葉作義於僑銀儲蓄部承作ＮＣＤ及到期兌領續存，涉及贈
    與情事，原告未依規定向被告辦理贈與稅申報，被告遂依行為時遺產及贈與稅法
    第三條第一項、第四條第二項規定，核定贈與總額為一、九００、０００元，淨
    額為九００、０００元，並依同法第四十四條規定按核定應納稅額四二、０００
    元處一倍罰鍰四二、０００元，經核並無不合，原告不服，主張如事實欄所載。
三、本件原告於八十三年間將其所有彰銀中崙分行存款一、九００、０００元，先以
    其本人名義於彰銀中崙分行承作ＣＤ，嗣八十四年十二月二十六日起，至被告查
    核時止，轉由其四胞弟葉作義於僑銀儲蓄部承作ＮＣＤ及到期兌領續存之事實，
    為兩造所不爭執，並有各該存款資料、ＣＤ及ＮＣＤ影本附於原處分卷可參，事
    證明確。兩造所爭執者，乃該款是否為原告對葉作義之贈與？
四、經查，原告係於八十三年八月十三日自其彰銀中崙分行帳戶提款一、九００、０
    ００元，並於該行以其本人名義承作ＣＤ，至八十四年九月二十五日前述ＣＤ解
    約，開立台支轉至僑銀儲蓄部仍以本人名義承作ＣＤ，又於同年十一月二十五日
    解約並開立台支，轉回彰銀中崙分行仍以本人名義承作ＣＤ，其經過年餘均以原
    告本人名義存提，則就其對外彰顯之客觀事實，自為原告本人之財產，嗣同年十
    二月二十六日原告將上開ＣＤ解約，開立台支轉至僑銀儲蓄部，由葉作義承作Ｎ
    ＣＤ，截至被告查核時止，該ＮＣＤ皆由葉作義到期兌領續存，並未返還原告，
    有卷附彰銀中崙分行取款條、ＣＤ、僑銀儲蓄部ＣＤ、ＮＣＤ等資料影本可稽，
    則其客觀事實為所有權人之變動，葉作義自原告無償取得該存款，依首揭判例說
    明，該款自不能指為他人所有，否則權利義務之主體無從確定，物權陷於紊亂，
    原告有贈與之行為，事證明確。所稱系爭資金來源為兄弟共同經營之宏意公司貨
    款一節，經查，姑不論依行為時公司法第十五條第二項規定「公司之資金，除因
    公司間業務交易行為有融通資金之必要者外，不得貸與股東或任何他人。」，宏
    意公司不得任意將資金轉為原告所有，且依原告所提出宏意公司存摺，八十三年
    八月十三日並無提領一、九００、０００元之紀錄，而原告存摺所提領一、九０
    ０、０００元，係由其存摺內所累積之餘額中提領，是其所稱要無可採。
五、至原告主張其母親葉范菊英六年前罹患腦瘤，目前成為植物人臥病在床，需仰賴
    呼吸器及氧氣維持生命，期間醫療費用龐大（所有醫療單據正本已附於綜合所得
    稅申報列舉扣除額），兄弟四人遂協議將每個人各持有之ＮＣＤ利息所得部分，
    以葉作義名義在華僑銀行開立第00000000000000號帳戶，提領並
    存為公款，統一管理繳納其母親所有醫療費用及其他支出乙節；經查，原告之母
    親罹疾始於八十二年間，而葉作義之華僑銀行帳戶則為八十四年十月六日所設立
    ，原告所稱藉由該帳戶支付費用之時間點，已有不符，而為無可採信；且查原告
    之母親葉范菊英領有重大傷病免自行部分負擔證明卡，其醫療費用大部分已由健
    保局給付，乃為不爭之事實，此由葉范菊英八十五、八十六、八十七年度綜合所
    得稅（八十六、八十七年由葉作成申報扶養）結算申報扣除額項目，八十六年度
    採標準扣除額，八十五、八十七年度雖採列舉扣除額，但一般扣除額亦僅列報一
    ０一、０三九元及一一二、０五四元即可得知，是所稱其兄弟四人需共同負擔並
    支付其母親龐大醫療費用部分，與事實不符，無可採信。
六、原告主張系爭財產為原告四兄弟共有，原告沒有無償給予葉作義之意思表示，葉
    作義並無經濟支配權，即未同意接受贈與一節，經查，ＮＣＤ雖以無記名方式流
    通，惟其所有權人即申請承作持有該有價證券者，得向發行人請求請求依其所記
    載之內容為給付，債券持有人對該ＮＣＤ擁有使用支配權利，經查本件系爭贈與
    資金ＮＣＤ自八十四年十二月二十六日起即由葉作義到期兌領續存，並將利息存
    入其銀行帳戶，有葉作義到期兌領之彰化商業銀行調換台支申請書代收入憑條、
    短期票券利息扣繳憑單及華僑銀行綜合存款存摺影本附卷可稽，是葉作義已有實
    際使用並支配該ＮＣＤ本金及利息之事實，原告所稱無經濟支配權，單純受託辦
    理續存業務及兌領利息跑銀行云云，要無可信；另查，本案係被告八十七年度個
    案調查所衍生之贈與稅案件，而該個案調查計有八個相關之資金流程，其中所涉
    之彰銀中崙分行存款帳戶分別屬原告、甲○○、葉作成、葉作義、江美陵、葉賴
    添鳳、葉國庫及葉秀媛等八人所有，並非全部集中為葉作義名義，且該個案調查
    所衍生葉國庫（即原告之父）贈與稅案件，原告業已繳清稅款未提起異議而案告
    確定，有被告提出之葉國庫贈與稅核定資料清單及徵銷明細檔資料附卷可參，原
    告所稱系爭資金係其兄弟四人所共有，僅為冀圖免贈與稅卸責之詞，要無可採。
七、原告另主張被告之查核基準日即八十七年八月七日財北國稅審二字第八七０三二
    三六一號函，係綜合所得稅個案調查報告，與本件贈與稅行政處分無干，難當本
    件行政處分調查基準日等一節，查稽徵機關基於法定租稅公權力之行使，乃具法
    定職權作用之公法所為課稅調查，亦無稅別之分，此可由法律所賦稽徵機關職掌
    定性可明，是被告為國稅稽徵機關，依法定程序所為調查課稅資料核課稅捐，即
    為整體調查事實之一環，從而稽徵機關依最初之查核資料而為進行之調查程序，
    不因結果所核定稅捐之稅別不同而異其作為同一調查基準日之認定基礎，原告之
    主張，顯有誤解。而本件被告於八十七年八月七日向受調查人葉作義投資公司宏
    意公司函查其投資變動情形，並進一步報請財政部准予調查葉作義等人之存款提
    存往來情形，依財政部八十年八月十六日台財稅第八０一二三五九八號函釋規定
    ，進行調查之作為有數個時，以最先作為之日為調查基準日，是本案之調查基準
    日為八十七年八月七日，並無違誤。
八、從而，本件原處分並無違誤，訴願決定予以維持，亦無不合，原告起訴意旨為無
    理由，應予駁回。又本件為簡易事件，爰不經言詞辯論而為判決。
九、兩造其餘之主張陳述，核與上開結論不生影響，爰不予一一論述，附此敘明。
據上論結，本件原告之訴為無理由，爰依行政訴訟法第九十八條第三項前段，判決如
主文。
中    華    民    國    九十二      年      九        月    十五      日
                 臺 北 高 等 行 政 法 院  第 五  庭
                                             法  官  黃清光
右為正本係照原本作成。
本件以訴訟事件所涉及之法律見解具有原則性者為限，始得於本判決送達後二十日內
向本院提出上訴狀並表明上訴理由，如已於本判決宣示後送達前提起上訴者，應於判
決送達後二十日內補具上訴理由（均按他造人數附繕本），且經最高行政法院許可後
方得上訴。
中    華    民    國    九十二      年      九        月    十五      日
                                             書記官  楊子鋒


司法院資訊處製作；財團法人民間司法改革基金會備份。
